# Vahendid

## Alalisvooluallikas

Kasutasime alalisvooluallikat *PS1502A*, mille eestvaade on näha joonisel \@ref(fig:dc-source-front) leheküljel`r render_pageref("fig:dc-source-front")` ja tagantvaade joonisel \@ref(fig:dc-source-rear) leheküljel`r render_pageref("fig:dc-source-rear")`.

```{r label = "dc-source-front", echo=FALSE, fig.cap = "Alalisvooluallikas eestvaates: juhtmed sisestatakse vastavalt polaarsusele vasakule, keskel on pinge reguleerimise nupp, paremal sisse-välja-lülitamise nupp."}
include_external_graphics("rmd/alalisvooluallikas-eest.png")

```

```{r label = "dc-source-rear", echo=FALSE, fig.cap = "Alalisvooluallika näidikud tagaküljel."}
include_external_graphics("rmd/alalisvooluallikas-50-hz-220-v-1-a.png")

```

## Multimeetrid

Pinge mõõtmiseks kasutasime multimeetrit *DVM831*, mille eestvaade on näha joonisel \@ref(fig:voltmeter-front) leheküljel`r render_pageref("fig:voltmeter-front")` ja tagantvaade joonisel \@ref(fig:voltmeter-rear) leheküljel`r render_pageref("fig:voltmeter-rear")`. Selle aparaadi mõõtetäpsus olevat piirkonna $20 \cdot V$ kohta $10^{-3} \cdot V$ ning mõõtemääramatus olevat $±0.8\%$ näidust, lisaks $±2$ numbrit kõige täpsemal positsioonil `r render_with_emojis("((ref:a3), p. 12)")`.

```{r label = "voltmeter-front", echo=FALSE, fig.cap = "Multimeeter, millega mõõtsime reostaadi pinget, eestvaates.", out.height="96%"}
include_external_graphics("rmd/voltmeeter.png")

```

```{r label = "voltmeter-rear", echo=FALSE, fig.cap = "Multimeeter, millega mõõtsime reostaadi pinget, tagantvaates.", out.height="96%"}
include_external_graphics("rmd/voltmeeter-tagantvaates.png")

```

Elektrivoolu mõõtmiseks kasutasime multimeetrit *UT33C*, mille eestvaade on näha joonisel \@ref(fig:ampermeter-front) leheküljel`r render_pageref("fig:ampermeter-front")` ja tagantvaade joonisel \@ref(fig:ampermeter-rear) leheküljel`r render_pageref("fig:ampermeter-rear")`. Selle aparaadi mõõtetäpsus oelvat $1\% + 2$ `r render_with_emojis("((ref:unit))")`.

```{r label = "ampermeter-front", echo=FALSE, fig.cap = "Multimeeter, millega mõõtsime voolutugevust, eestvaates.", out.height="96%"}
include_external_graphics("rmd/ampermeeter.png")

```

```{r label = "ampermeter-rear", echo=FALSE, fig.cap = "Multimeeter, millega mõõtsime voolutugevust, tagantvaates.", out.height="96%"}
include_external_graphics("rmd/ampermeeter-tagantvaates.png")

```

## Takistid

Muudetava takistusega seadmena kasutasime reostaate *РПШ-2* (joonis \@ref(fig:rheostat-side) leheküljel`r render_pageref("fig:rheostat-side")`) ja *MC2* (joonis \@ref(fig:r-l) leheküljel`r render_pageref("fig:r-l")`).

```{r label = "rheostat-side", echo=FALSE, fig.cap = "Reostaat *РПШ-2* külgvaates."}
include_external_graphics("rmd/reostaat-külg.png")

```

```{r label = "r-l", echo=FALSE, fig.cap = "Nelja suurusega takisti *MC2*."}
include_external_graphics("rmd/mc2.png")

```

## Ühendusjuhtmed

Vooluringi elementide kokkuühendamiseks kasutasime hulganisti eri värvi ja tüüpi otstega juhtmeid.
