# Vahendid

## Alalisvooluallikas

Kasutasime alalisvooluallikat *PS1502A*, mille eestvaade on näha joonisel \@ref(fig:dc-source-front) leheküljel $\pageref{fig:dc-source-front}$ ja tagantvaade joonisel \@ref(fig:dc-source-rear) leheküljel $\pageref{fig:dc-source-rear}$.

```{r label = "dc-source-front", fig.cap = "Alalisvooluallikas eestvaates: juhtmed sisestatakse vastavalt polaarsusele vasakule, keskel on pinge reguleerimise nupp, paremal sisse-välja-lülitamise nupp."}
include_external_graphics("rmd/alalisvooluallikas-eest.png")

```

```{r label = "dc-source-rear", fig.cap = "Alalisvooluallika näidikud tagaküljel."}
include_external_graphics("rmd/alalisvooluallikas-50-hz-220-v-1-a.png")

```

## Multimeetrid

Pinge mõõtmiseks kasutasime multimeetrit *DVM831*, mille eestvaade on näha joonisel \@ref(fig:voltmeter-front) leheküljel $\pageref{fig:voltmeter-front}$ ja tagantvaade joonisel \@ref(fig:voltmeter-rear) leheküljel $\pageref{fig:voltmeter-rear}$.

```{r label = "voltmeter-front", fig.cap = "Multimeeter, millega mõõtsime reostaadi pinget, eestvaates.", out.height="96%"}
include_external_graphics("rmd/voltmeeter.png")

```

```{r label = "voltmeter-rear", fig.cap = "Multimeeter, millega mõõtsime reostaadi pinget, tagantvaates.", out.height="96%"}
include_external_graphics("rmd/voltmeeter-tagantvaates.png")

```

Elektrivoolu mõõtmiseks kasutasime multimeetrit *UT33C*, mille eestvaade on näha joonisel \@ref(fig:ampermeter-front) leheküljel $\pageref{fig:ampermeter-front}$ ja tagantvaade joonisel \@ref(fig:ampermeter-rear) leheküljel $\pageref{fig:ampermeter-rear}$.

```{r label = "ampermeter-front", fig.cap = "Multimeeter, millega mõõtsime voolutugevust, eestvaates.", out.height="96%"}
include_external_graphics("rmd/ampermeeter.png")

```

```{r label = "ampermeter-rear", fig.cap = "Multimeeter, millega mõõtsime voolutugevust, tagantvaates.", out.height="96%"}
include_external_graphics("rmd/ampermeeter-tagantvaates.png")

```

## Takistid

Muudetava takistusega seadmena kasutasime reostaate *РПШ-2* (joonis \@ref(fig:rheostat-side) leheküljel $\pageref{fig:rheostat-side}$) ja *MC2* (joonis \@ref(fig:r-l) leheküljel $\pageref{fig:r-l}$).

```{r label = "rheostat-side", fig.cap = "Reostaat *РПШ-2* külgvaates."}
include_external_graphics("rmd/reostaat-külg.png")

```

```{r label = "r-l", fig.cap = "Nelja suurusega takisti *MC2*."}
include_external_graphics("rmd/mc2.png")

```

## Ühendusjuhtmed

Vooluringi elementide kokkuühendamiseks kasutasime hulganisti eri värvi ja tüüpi otstega juhtmeid.
